【裁判字號】    99,訴緝,166
【裁判日期】    990930
【裁判案由】    偽造文書
【裁判全文】
臺灣臺北地方法院刑事判決             99年度訴緝字第166號
公  訴  人  臺灣臺北地方法院檢察署檢察官
被      告  乙○○
上列被告因偽造文書案件，經檢察官聲請簡易判決處刑（93年度
偵字第12908 號），嗣經本院改依通常程序審理後，被告於準備
程序中就被訴事實為有罪之陳述，由本院合議庭裁定進行簡式審
判程序，判決如下：
    主  文
乙○○行使偽造私文書，足以生損害於公眾及他人，累犯，處有
期徒刑肆月，如易科罰金，以銀元佰元即新臺幣玖佰元折算壹
日。扣案如附表所示偽造之「甲○○」署押共計肆拾伍枚，均沒
收。
    事  實
一、乙○○前因違反麻醉藥品管理條例案件，經臺灣士林地方法
    院以86年度訴字第265 號判決就施用麻醉藥品部分判處有期
    徒刑7 月、就販賣毒品部分判處有期徒刑5 年4 月，定應執
    行刑為有期徒刑5 年9 月，經上訴臺灣高等法院，該院以87
    年上訴字第3425號刑事判決判處有期徒刑5 年4 月，就施用
    毒品部分改判免刑確定，於民國90年5 月21日縮短刑期假釋
    出監付保護管束，於92年11月20日保護管束期滿未經撤銷假
    釋，視為執行完畢。
二、詎其仍不知悔改，於93年2 月20日晚間10時50分許，搭乘友
    人劉陳健所駕駛之車牌號碼HN-7369 號車輛，在基隆市○○
    路「好樂迪KTV 」前遭基隆市警察局第二分局信六路派出所
    員警攔檢，並在前開車內查獲第二級毒品安非他命殘渣袋1
    個及吸食器1 組，乙○○為免其施用毒品之罪嫌遭查獲，竟
    基於行使偽造私文書之接續犯意，於93年2 月20日晚間11時
    許起至翌日即93年2 月21日某時許止，在基隆市警察局第二
    分局信六路派出所、基隆市警察局第二分局內，於員警詢問
    時，冒用「甲○○」之姓名年籍（62年1 月1 日生、身分證
    統一編號：Ｚ000000000號）應訊，接續在如附表編號1 至6
    所示之調查筆錄、逮捕通知書、夜間詢問嫌疑人筆錄同意書
    、權利告知書及指紋卡片上偽造「甲○○」之署名及按捺指
    印（偽造署名、指印枚數，均詳如附表編號1 至6 所示），
    依其內容足以表示其係偽以甲○○名義，出具證明同意已經
    收受逮捕通知、接受夜間訊問及業經告知訊問前依法應告知
    之事項無誤之用意，完成後持交予承辦員警而行使之，足以
    生損害於甲○○及檢警機關偵查追訴犯罪對象之正確性。嗣
    因甲○○於偵查中到庭表示遭人冒名應訊，並經警將乙○○
    所捺按之指紋，送請內政部警政署刑事警察局鑑定比對後，
    始知上情。
三、案經臺灣臺北地方法院檢察署檢察官自動檢舉偵查起訴。
    理  由
一、本件被告乙○○所涉係死刑、無期徒刑、最輕本刑為3 年以
    上有期徒刑或高等法院管轄第一審案件以外之罪，並於本院
    行準備程序時就被訴事實為有罪之陳述，本院合議庭依刑事
    訴訟法第273 條之1 第1 項規定，裁定改由受命法官獨任行
    簡式審判程序，先予敘明。
二、上揭事實，業據被告於本院準備及簡式審判程序中坦承不諱
    （見本院99年度訴緝字第166 號卷第30至31頁、第36至37頁
    ），核與證人即被害人甲○○於偵訊中證述情節相符（見臺
    灣士林地方法院檢察署93年度毒偵字第570 號卷第10至12頁
    ），並有證人劉陳健於警詢之證述在卷可參（見臺灣基隆地
    方法院檢察署93年度毒偵字第745 號卷第15至21頁），並有
    如附表所示之調查筆錄、基隆市警察局第二分局逮捕通知、
    夜間詢問嫌疑人筆錄同意書、權利告知書及指紋卡片在卷可
    證（見臺灣基隆地方法院檢察署93年度毒偵字第745 號卷第
    25至27頁，臺灣士林地方法院檢察署93年度毒偵字第570 號
    卷第20頁），且被告於93年2 月21日冒用甲○○之名所按捺
    之指紋卡片，經送請內政部警政署刑事警察局比對建檔指紋
    結果，與該局檔存之被告指紋相同，有內政部警政署刑事警
    察局93年4 月30日刑紋字第0930092013號函及指紋卡片2張
    在卷可稽（見臺灣士林地方法院檢察署93年度毒偵字第570
    號卷第18至20頁），足徵被告之自白與事實相符，堪可採為
    論罪科刑之依據。本案事證已臻明確，被告犯行均堪認定，
    應依法論科。
三、被告行為後，刑法業於94年2月2日修正公布，95年7月1日起
    施行。按行為後法律有變更者，適用行為時之法律，但行為
    後之法律有利於行為人者，適用最有利於行為人之法律，修
    正後刑法第2條第1項定有明文。此條規定係規範行為後法律
    變更所生新舊法律比較適用之準據法，本身尚無新舊法比較
    之問題，於新法施行後，應一律適用新法第2條第1項之規定
    ，為「從舊從輕」之比較。而本次法律變更，比較時應就罪
    刑有關之共犯、未遂犯、想像競合犯、牽連犯、連續犯、結
    合犯，以及累犯加重、自首減輕暨其他法定加減原因（如身
    分加減）與加減例等一切情形，綜其全部罪刑之結果而為比
    較（最高法院95年5月23日95年度第8次刑事庭會議決議參照
    ）。經查：修正前刑法第41條第1 項規定：「犯最重本刑為
    5 年以下有期徒刑以下之刑之罪，而受6 個月以下有期徒刑
    或拘役之宣告，因身體、教育、職業、家庭之關係或其他正
    當事由，執行顯有困難者，得以1 元以上3 元以下折算一日
    ，易科罰金。但確因不執行所宣告之刑，難收矯正之效，或
    難以維持法秩序者，不在此限。」，又行為人行為時之易科
    罰金折算標準，依修正前罰金罰鍰提高標準條例第2 條前段
    （現已刪除）規定，就其原定數額提高為100 倍折算1 日，
    則被告行為時之易科罰金折算標準，應以銀元300 元折算1
    日，經折算為新臺幣後，應以新臺幣900 元折算為1 日。惟
    現行刑法第41條第1 項則規定：「犯最重本刑為5 年以下有
    期徒刑以下之刑之罪，而受6 月以下有期徒刑或拘役之宣告
    者，得以新臺幣1 千元、2 千元或3 千元折算1 日，易科罰
    金。但易科罰金，難收矯正之效或難以維持法秩序者，不在
    此限。」，比較修法前後易科罰金之折算標準，以修正前之
    規定對被告有利。是被告行為後即95年7 月1 日修正施行後
    之刑法相關規定，並未較有利於被告，依刑法第2 條第1 項
    前段規定，自應適用上開修正前相關之法律規定，予以論處
    。至關於累犯之規定，修正前刑法第47條規定「受有期徒刑
    之執行完畢，或受無期徒刑或有期徒刑一部之執行而赦免後
    ，5 年以內再犯有期徒刑以上之罪者，為累犯，加重本刑至
    2 分之1 」，而修正後刑法第47條第1 項則規定「受徒刑之
    執行完畢，或一部之執行而赦免後，5 年以內故意再犯有期
    徒刑以上之罪者，為累犯，加重本刑至2 分之1 」，被告於
    本案係故意犯罪，無論適用新法或舊法，均應論以累犯，對
    被告而言並無有利或不利之情形，自無新舊法比較之問題（
    最高法院96年度臺上字第2331號判決參照）。
四、(一)刑法上偽造署押罪，係指單純偽造簽名、畫押而言，倘在
      制式之書類上偽造他人簽名，已為一定意思表示，具有申
      請書或收據等類性質者，則係犯偽造文書罪，最高法院85
      年度臺非字第146 號判決可資參照。再者，關於逮捕通知
      書、權利告知書上偽造他人署押，嗣持交查獲之員警，分
      別有已受為警察機關依法逮捕之通知、被告已知悉訴訟上
      權利之意思表示，該等文件應認係刑法第210 條之私文書
      （參照最高法院90年度臺上字第6057號、93年度臺上字第
      1187號判決）。經查：被告於附表編號3 至5 所示之逮捕
      通知書、夜間詢問嫌疑人筆錄同意書及權利告知書等文件
      上偽造「甲○○」之簽名及指印，因該等文件本有表示「
      甲○○」對員警夜間詢問之同意或對員警逮捕通知書為收
      受之用意證明，及表示已被告知罪名及必須接受偵訊，可
      以行使緘默、選任辯護人及請求調查有利證據等權利。該
      等文件雖為警方基於便利而事先印製，惟被告既於其上簽
      名確認，其足認被告有將該等文件內容採為自己一定意思
      表示之意，應屬刑法第210 條規定之私文書甚明。而被告
      完成上開偽造私文書之犯行後，復執以交付予承辦員警收
      執存卷，顯對該等文件之內容有所主張，均足生損害於甲
      ○○及警察機關對於文書製作與偵查犯罪之正確性。至司
      法警察（官）於詢問犯罪嫌疑人時所製作之詢問筆錄，係
      記載對於犯罪嫌疑人之詢問及其陳述，其內容當然含有受
      詢問人之意思表示，因該筆錄為公務員職務上所製作之文
      書，故為公文書之一種。受詢問人雖亦在筆錄之末簽名、
      蓋章或按指印，以擔保該筆錄之憑信性，但不能因此即認
      為該筆錄係受詢問人所製作，而變更其公文書之性質（最
      高法院91年度臺非字第294 號判決意旨參照）。故被告於
      附表編號1 、2 、6 所示調查筆錄及指紋卡片上偽簽「甲
      ○○」之署名及按捺指印，該等文件均係偵查人員依法製
      作，並命被告簽名確認，被告僅係為掩飾身分而偽造「甲
      ○○」署押，冒用該人之名而已，並無表明為文書之用意
      而不具文書之性質，該簽名或指印僅係表示受詢問者係「
      甲○○」其人無誤，作為人格同一性之證明，應僅構成刑
      法第217 條第1 項之偽造署押罪。是核被告所為，係犯刑
      法第216 條、第210 條行使偽造私文書罪。其偽造署押係
      偽造私文書之階段行為，偽造後復持以行使，其偽造私文
      書之低度行為經行使偽造私文書之高度行為所吸收，均不
      另論罪。又被告冒名應訊而先後在附表編號1 、2 之警詢
      筆錄、編號6 之指紋卡片上偽造「甲○○」署押，及先後
      行使附表編號3 至5 之逮捕通知書、夜間詢問嫌疑人筆錄
      同意書及權利告知書上偽造署押之行為，其先後各舉動，
      在時間及空間上均具有密切之關連性，且係侵害同一法益
      ，無非係欲達同一逃避刑責目的之接續動作，在主觀上顯
      係基於一貫之犯意，為接續犯，應論以一罪。至檢察官聲
      請簡易判決處刑書雖未敘及被告於如附表編號6 所示之指
      紋卡片上偽造「甲○○」指印之犯行，然此部分事實既與
      已起訴部分有接續犯之單純一罪關係，故就上開未論及部
      分自亦為起訴效力所及，本院自得加以審酌，附此敘明。
      另被告有如事實欄一、所載之犯罪科刑執行情形，此有臺
      灣高等法院被告前案紀錄表在卷可稽，應依刑法第47條第
      1 項之規定加重其刑。
    (二)爰審酌被告於經警攔查後，竟為逃避刑責，冒用「甲○○
      」之名義應訊，並偽造「甲○○」之署名、指印，其所為
      已使「甲○○」本人經檢察官傳訊到案，並使司法機關錯
      誤開啟訴追對像，浪費司法資源，進而危及司法之公正性
      及正確性，是被告之惡行非輕，自應受有相當程度之刑事
      非難，且前有違反麻醉藥品管理條例、毒品危害防治條例
      及偽造文書等前科，有臺灣高等法院被告前案紀錄表在卷
      可參，素行非佳，復經本院發布通緝緝獲到案後，再經傳
      、拘，仍未到案，而經本院再度通緝，有本院94年1 月31
      日94年北院錦刑巳緝字第76號及98年8 月5 日98年北院隆
      刑樂緝字第496 號通緝書附卷可考，難認有悔悟之心，惟
      念其於本院審理時坦承犯行，態度尚可，並衡酌被告為高
      職畢業，之前從事貨運工作，月入約新臺幣3 萬5 千元，
      經濟情況小康等智識、教育程度、經濟狀況等情，暨其犯
      罪動機、目的及犯罪所生之危害等一切情狀，爰量處如主
      文所示之刑，併諭知如主文所示之易科罰金折算標準，以
      示懲儆。
    (三)末按中華民國九十六年罪犯減刑條例施行前，經通緝而未
      於中華民國96年12月31日以前自動歸案接受偵查、審判或
      執行者，不得依本條例減刑，中華民國九十六年罪犯減刑
      條例第5 條定有明文。查本件被告之犯行，其犯罪時間固
      均在96年4 月24日前，惟被告於該條例96年7 月16日施行
      前之94年1 月31日為本院發布通緝，迄98年6 月3 日始行
      緝獲，此有本院94年1 月31日94年北院錦刑巳緝字第76號
      通緝書、本院98年6 月10日98年北院隆刑樂銷字第485 號
      撤銷通緝書可考（見本院94年度訴字第96號卷第17至18頁
      、98年度訴緝字第101 號卷第49頁），是依上開規定，本
      件犯行不得依中華民國九十六年罪犯減刑條例第2 條之規
      定予以減刑，附此敘明。
五、至如附表各該編號所示偽造之「甲○○」署押，共計45枚（
    含署名8 枚、指印37枚），均係偽造之署押，不問屬於犯人
    與否，皆應依刑法第219 條規定，併予宣告沒收之。
據上論斷，應依刑事訴訟法第452 條、第273 條之1 第1 項、第
299 條第1 項前段，刑法第2 條第1 項前段、第216 條、第210
條、第47條第1 項、第219 條，修正前刑法第41條第1 項前段，
廢止前罰金罰鍰提高標準條例第2 條，現行法規所定貨幣單位折
算新臺幣條例第2 條，判決如主文。
本案經檢察官陳仕蘭到庭執行職務。
中    華    民    國    99    年    9     月    30    日
                  刑事第十九庭  法  官  林佑珊
上正本證明與原本無異。
如不服本判決應於收受送達後10日內向本院提出上訴書狀，並應
敘述具體理由；其未敘述上訴理由者，應於上訴期間屆滿後20日
內向本院補提理由書（均須按他造當事人之人數附繕本）「切勿
逕送上級法院」。告訴人或被害人如對於本判決不服者，應具備
理由請求檢察官上訴，其上訴期間之計算係以檢察官收受判決正
本之日期為準。
                                書記官  陳宏璋
中    華    民    國    99    年    9     月    30    日
附表：
┌──┬───────┬─────┬────────────┬───────┐
│編號│文件名稱      │欄位      │偽造之署押及數量        │備註          │
├──┼───────┼─────┼────────────┼───────┤
│ 1  │93年2 月20日第│受詢問人欄│偽造之「甲○○」署名2 枚│臺灣基隆地方法│
│    │一次調查筆錄  │、筆錄騎縫│、指印8枚               │院檢察署93年度│
│    │              │ 處       │                        │毒偵字第745 號│
│    │              │          │                        │卷第8 至11頁  │
├──┼───────┼─────┼────────────┼───────┤
│ 2  │93年2 月21日第│受詢問人欄│偽造之「甲○○」署名2 枚│同上偵查卷第12│
│    │二次調查筆錄  │、筆錄騎縫│、指印6枚               │至14頁        │
│    │              │ 處       │                        │              │
├──┼───────┼─────┼────────────┼───────┤
│ 3  │基隆市警察局第│收受者欄、│偽造之「甲○○」署名2 枚│同上偵查卷第25│
│    │二分局逮捕通知│親友簽章欄│、指印1枚               │頁            │
│    │書            │          │                        │              │
│    │              │          │                        │              │
├──┼───────┼─────┼────────────┼───────┤
│ 4  │基隆市警察局第│同意受詢問│偽造之「甲○○」署名1 枚│同上偵查卷第26│
│    │二分局夜間詢問│人欄      │、指印1枚               │頁            │
│    │嫌疑人筆錄同意│          │                        │              │
│    │書            │          │                        │              │
├──┼───────┼─────┼────────────┼───────┤
│ 5  │基隆市警察局第│受告知人欄│偽造之「甲○○」署名1 枚│同上偵查卷第27│
│    │二分局權利告知│          │、指印1枚               │頁            │
│    │書            │          │                        │              │
├──┼───────┼─────┼────────────┼───────┤
│ 6  │指紋卡片      │          │偽造之「甲○○」指印20枚│臺灣士林地方法│
│    │              │          │                        │院檢察署93年度│
│    │              │          │                        │毒偵字第570 號│
│    │              │          │                        │卷第20頁      │
├──┼───────┼─────┼────────────┼───────┤
│總計│              │          │偽造之「甲○○」署名8 枚│              │
│    │              │          │、指印37枚，共計45枚    │              │
└──┴───────┴─────┴────────────┴───────┘
附錄本案論罪科刑法條全文：
中華民國刑法第216條
（行使偽造變造或登載不實之文書罪）
行使第 210 條至第 215 條之文書者，依偽造、變造文書或登載
不實事項或使登載不實事項之規定處斷。
中華民國刑法第210條（偽造變造私文書罪）
偽造、變造私文書，足以生損害於公眾或他人者，處5年以下有
期徒刑。

司法院資訊處製作；財團法人民間司法改革基金會備份。
